---
title: "Análisis de cluster"
author: "Ana Karen/Nicolás Montalva"
format: html
editor: visual
---

## Librerías

```{r}

library(dplyr) 
library(devtools)
library(funModeling)
library(factoextra)
library(corrplot)
library(Hmisc)
library(cluster)
library(fpc)
library(ggplot2)
library(foreach)
library(iterators)
library(parallel)
library(doParallel)


##Instalar el paquete funModeling desde un repositorio de github
#install.packages('funModeling')

```

## Datos

```{r}

load("Redes/tablas_redes.RData")

### Filtro de viviendas
## Viviendas de tamaño 1 o 2

viviendas_pequenas <- results_list_kinship %>% 
  filter(size<3)

## Viviendas de tamaño mayor o igual a 3

viviendas_analisis <- results_list_kinship %>% 
  filter(size>=3)

set.seed(123)

## Aquí tuve que sacar la variable g.cluster porque me arroja error al intentar hacer el análisis del número de grupos

#muestra_kinship <- viviendas_analisis %>% 
  #sample_n(size = 20000, replace = FALSE)
```

## Redes

### Red dependencia

#### Análisis descriptivo

```{r}

#summary(results_list_kinship)

#df_status(results_list_kinship)

#plot_num(results_list_kinship)

#profiling_num(results_list_kinship)
```

#### Distancias

```{r}


# Establecer el número de núcleos para el procesamiento en paralelo

no_cores <- detectCores() - 1
registerDoParallel(no_cores)


##No puedo hacer esto porque me dice que supera la memoria

#distancia <- dist(results_list_kinship, method = "euclidean")
#fviz_dist(distancia)

# probando el do parallel

# Configurar el entorno paralelo
no_cores <- detectCores() - 1
registerDoParallel(no_cores)

# Datos de ejemplo (reemplaza esto con tus datos reales)
# results_list_kinship <- tu_dataframe

# Dividir los datos en subconjuntos para el procesamiento paralelo
total_observaciones <- nrow(results_list_kinship)
num_subconjuntos <- 16  # Ajusta esto según la capacidad de tu sistema
tamaño_subconjunto <- ceiling(total_observaciones / num_subconjuntos)

# Lista para almacenar los resultados de cada subconjunto
resultados_distancias <- list()

# Usar foreach para calcular distancias en paralelo
resultados_distancias <- foreach(subset_idx = 1:num_subconjuntos, .combine = 'c') %dopar% {
  start_row <- (subset_idx - 1) * tamaño_subconjunto + 1
  end_row <- min(subset_idx * tamaño_subconjunto, total_observaciones)
  
  subset_data <- results_list_kinship[start_row:end_row, ]
  as.vector(dist(subset_data, method = "euclidean"))
}

# Combina los resultados (Este paso puede requerir ajustes específicos)
# distancia_combinada <- función_para_combinar(resultados_distancias)

# Detener el clúster paralelo
stopImplicitCluster()

#corrplot(as.matrix(resultados_distancias),is.corr = FALSE, method = "color")

#corrplot(as.matrix(distancia), is.corr = FALSE,method = "color",order = "hclust", type = "upper")

#distan <- as.matrix(distancia)
#heatmap(distan, xlab = "Hogares",ylab = "Hogares",main = "Mapa de calor")
```

#### Número de grupos

Una forma sencilla de estimar el número *K* óptimo de clusters es aplicar el algoritmo de K-means para un rango de valores de *K* e identificar aquel valor a partir del cual la reducción en la suma total de varianza intra-cluster deja de ser significativa. A esta estrategia se la conoce como método del codo o *elbow method*.

```{r}

muestra_kinship <- results_list_kinship[complete.cases(results_list_kinship), ]
muestra_kinship <- lapply(muestra_kinship, function(x) ifelse(is.nan(x), NA, x))
muestra_kinship <- as.data.frame(muestra_kinship)
num <- (nrow(muestra_kinship)-1)*sum(apply(muestra_kinship,2,var))
for (i in 2:15) num[i] <- sum(kmeans(muestra_kinship,
   centers=i)$withinss)
num

plot(1:15, 
     num, 
     type="b", 
     xlab="Numero de Clusters",  
     ylab="Suma de cuadrados dentro de grupos",
     col="red",
     lwd=2)
```

#### Prueba con todas las viviendas mayor o igual que 3

```{r}

viviendas_analisis_kin <- viviendas_analisis[complete.cases(viviendas_analisis), ]
viviendas_analisis_kin <- lapply(viviendas_analisis_kin, function(x) ifelse(is.nan(x), NA, x))
viviendas_analisis_kin <- as.data.frame(viviendas_analisis_kin)
num <- (nrow(viviendas_analisis_kin)-1)*sum(apply(viviendas_analisis_kin,2,var))
for (i in 2:15) num[i] <- sum(kmeans(viviendas_analisis_kin,
   centers=i)$withinss)
num

plot(1:15, 
     num, 
     type="b", 
     xlab="Numero de Clusters",  
     ylab="Suma de cuadrados dentro de grupos",
     col="red",
     lwd=2)
```

#### K-means

K-medias es un algoritmo de aprendizaje no supervisado que tiene como objetivo generar una partición de un conjunto de n observaciones en k grupos. Cada grupo se representa por la media de los puntos que lo componen. El representante de cada grupo se denomina *centroide*. La cantidad de grupos "k", se debe establecer de antemano. El método de clustering comienza con k centroides ubicados de forma aleatoria, y asigna cada observación al centroide más cercano. Clasifica objetos en múltiples grupos (conglomerados), de modo que los objetos dentro del mismo conglomerado son lo más similares posible mientras que los objetos de diferentes conglomerados son lo más diferentes posible. En el agrupamiento de k-medias, cada grupo está representado por su centro (es decir, centroide) que corresponde a la media de los puntos asignados al grupo. El método comienza con k centroides ubicados de forma aleatoria, y asigna cada observación al centroide más cercano. Se minimiza la suma total de cuadrados intra-cluster (suma de las distancias al cuadrado de cada observación respecto a su centroide)

```{r}
##Establecí 4 según lo visto en el plot anterior

grupos<-kmeans(results_list_kinship,4)
grupos #ESTE

##Entega cuántas de las 100 viviendas estarían en cada grupo
grupos$size

##Esto no me resulta como en el ejemplo (***Revisar)
data.frame(grupos$cluster)


##Calcula la media de las columnas de muestra_dependency agrupadas por los valores en la columna cluster del dataframe grupos
aggregate(results_list_kinship,by=list(grupos$cluster),FUN=mean)

## Cada punto es una vivienda y está coloreada según el cluster al cual pertenece
#plot(muestra_kinship, col = grupos$cluster)
#points(grupos$centers, col = 1:5, pch = 8)

##Esto me da error porque me da a entender que no hay variabilidad 
#clusplot(muestra_kinship,grupos$cluster,color=TRUE,shade=TRUE,labels=2, lines=0)

#plotcluster(muestra_kinship, grupos$cluster)

## Deberóa mostrarnos las medidas de resumen de los distintos cluster
resu <- pamk(results_list_kinship,4);resu

#layout(matrix(c(1, 2), 1, 2))

## me dice que la variable es contante :(
#plot(resu$pamobject)

```

#### Prueba para viviendas de tamaño mayor o igual a 3

```{r}

##Establecí 4 según lo visto en el plot anterior

grupos<-kmeans(viviendas_analisis_kin,4)
grupos #ESTE

##Entega cuántas de las 100 viviendas estarían en cada grupo
grupos$size

##Esto no me resulta como en el ejemplo (***Revisar)
data.frame(grupos$cluster)


##Calcula la media de las columnas de muestra_dependency agrupadas por los valores en la columna cluster del dataframe grupos
aggregate(viviendas_analisis_kin,by=list(grupos$cluster),FUN=mean)

## Cada punto es una vivienda y está coloreada según el cluster al cual pertenece
#plot(muestra_kinship, col = grupos$cluster)
#points(grupos$centers, col = 1:5, pch = 8)

##Esto me da error porque me da a entender que no hay variabilidad 
#clusplot(muestra_kinship,grupos$cluster,color=TRUE,shade=TRUE,labels=2, lines=0)

#plotcluster(muestra_kinship, grupos$cluster)

## Deberóa mostrarnos las medidas de resumen de los distintos cluster
resu <- pamk(viviendas_analisis_kin,4);resu
resu

#layout(matrix(c(1, 2), 1, 2))

## me dice que la variable es contante :(
#plot(resu$pamobject)

```

#### Cluster jerárquico

Este método de manera iterativa agrupa observaciones basado en sus distancias hasta que cada observación pertenece a un grupo más grande.

No requiere especificación previa de clusters

### Debo solucionar esto que sigue

```{r}

##cluster jerarquico
#dis <- dist(muestra_kinship, method = "euclidean");dis

##cluster jerarquico para todas las viviendas (la memoria se agota)
dis <- dist(viviendas_analisis, method = "euclidean");dis

## Probando el Doparallel

# Dividir el conjunto de datos en subconjuntos
n <- nrow(viviendas_analisis)
num_subconjuntos <- 8  # Ajusta este número según tu sistema
tamaño_subconjunto <- ceiling(n / num_subconjuntos)

no_cores <- detectCores() - 1
registerDoParallel(no_cores)

resultados_distancias <- foreach(subset_idx = 1:num_subconjuntos, .combine = 'c') %dopar% {
  start_row <- (subset_idx - 1) * tamaño_subconjunto + 1
  end_row <- min(subset_idx * tamaño_subconjunto, n)
  
  subset_data <- viviendas_analisis[start_row:end_row, ]
  as.vector(dist(subset_data, method = "euclidean"))
}

## combinar distancias

# Suponiendo que `resultados_distancias` es una lista de vectores de distancias
# y cada vector representa las distancias dentro de un subconjunto

n <- nrow(viviendas_analisis)
distancia_total <- matrix(NA, n, n)  # Crear una matriz vacía

inicio_fila <- 1
for(i in 1:length(resultados_distancias)) {
    distancias <- resultados_distancias[[i]]
    fin_fila <- inicio_fila + length(distancias) - 1
    
    # Rellenar la matriz
    distancia_total[inicio_fila:fin_fila, inicio_fila:fin_fila] <- distancias
    
    inicio_fila <- fin_fila + 1
}

# Ahora `distancia_total` contiene las distancias combinadas

```

#### Gráficos cluster jerárquicos

```{r}

gru <- hclust(dis, method="ward.D") ;gru
plot(gru)

group <- cutree(gru, k=4);group
plot(gru)


```

```{r}

gru <- hclust(dis, method = "ward.D")
gru #ESTE
plot(gru)  # Llamada a plot() para inicializar el lienzo de gráficos
rect.hclust(gru, k = 4, border = "red")

```

```{r}

data <- muestra_kinship[, apply(muestra_kinship, 2, var) != 0]
scaled_data <- scale(data)
pca_result <- prcomp(scaled_data, scale. = FALSE, center = FALSE)


pam.res <- pam(data, k = 5)  

# Llamada a la función sin usar el operador '+'
cluster_plot <- factoextra::fviz_cluster(pam.res, geom = "point", ellipse.type = "norm",
                                         show.clust.cent = TRUE, star.plot = TRUE,
                                         title = "Resultados clustering K-means", theme = theme_bw())

# Mostrar el gráfico
print(cluster_plot)
```
